【裁判字號】    98,簡上,77
【裁判日期】    981230
【裁判案由】    排除侵害
【裁判全文】
臺灣嘉義地方法院民事判決              98年度簡上字第77號
上  訴  人  丁○○
訴訟代理人  王朝揚律師
被  上訴人  甲○○
上列當事人間請求排除侵害事件，上訴人對於中華民國98年7月
29日本院朴子簡易庭97年度朴簡字第189號第一審判決提起上訴
，經本院於98年12月16日言詞辯論終結，判決如下：
    主  文
原判決廢棄。
被上訴人應將坐落嘉義縣太保市○○○段二四一之二一地號，面
積二三九０平方公尺之土地所有權應有部分二三九０分之三六移
轉登記予上訴人共有。
第一、二審訴訟費用，由被上訴人負擔。
    事實及理由
一、上訴人起訴主張：
(一)、被上訴人與訴外人乙○○為兄弟關係，合併分割前坐落嘉義
    縣太保市（改制前為「太保鄉○○○○○段241-14、241-15
    及241-12地號等3筆土地（以下稱「241-14地號等3筆土地」
    ），為被上訴人與訴外人乙○○所共有，登記在被上訴人名
    下，二人於69年11月3日訂立土地分割分管備忘錄（以下稱
    「系爭備忘錄」），並於第1項中約定：「…241-14號乙○○即乙應有持分450／752，其餘面積均歸甲○○即甲所有。
    」，於第2項約定「前開乙取得持分所生公法稅捐均歸乙方
    負擔外並日後若能分割另乙筆為所有權全部時抑或能辦理持
    分登記時，自當無條件協助辦理移轉登記其費用由乙負擔」
    。查締約當時之埤麻腳段241-14地號土地，面積為729平方
    公尺，訴外人乙○○既有450／752之權利，據此換算，面積
    應為436平方公尺（計算式：729×450／752＝436）。
(二)、97年6月間被上訴人將借名登記於伊名下之上開241-14地號
    等3筆土地合併後，再重行分割為241-12地號（面積：400平
    方公尺）及241-21地號（面積：2390平方公尺）2筆土地。
    被上訴人雖將上開3筆土地合併後重行分割為2筆土地，惟因
    上開土地既係被上訴人與訴外人乙○○2人共有，是乙○○
    就重行分割後之2筆土地，仍得依系爭備忘錄享有其權利（
    亦即應分配面積436平方公尺之權利）。
(三)、嗣訴外人乙○○於97年7月15日將基於系爭備忘錄所享有之
    權利讓售於上訴人，並由上訴人通知被上訴人協助辦理分割
    登記。詎被上訴人僅先行將面積相近之241-12地號（面積：
    400平方公尺）土地移轉登記予上訴人，對於訴外人乙○○
    所讓售之其餘應有部分（36平方公尺），屢經上訴人催索，
    被上訴人均置之不理。訴外人乙○○遂再次出具讓與證明書
    予上訴人，並提供伊與被上訴人於69年間所簽訂之系爭備忘
    錄予上訴人，要求上訴人自行向被上訴人請求辦理移轉登記
    事宜。依系爭備忘錄之約定，縱被上訴人於97年間將上開
    241-14地號等3筆土地合併並重行分割為241-12及241-21地
    號2筆土地，亦無解於被上訴人依約所應負之無條件協助辦
    理訴外人乙○○應有部分（合計436平方公尺）移轉登記之
    義務。
(四)、對被上訴人之抗辯所為陳述：
１、被上訴人於原審98年4月15日審理時，業已多次自承分割前
    乙○○的部分為四釐三（台語，即430平方公尺）等語，甚
    至於當日法官當面質詢時回覆：「（法官問：你說他耕作的
    部分，大概是四釐三毛，對不對？）對！對！我跟他說四釐
    要給他而已，三毛要還我，他又沒有買，我為什麼要給他」
    等語，核與系爭備忘錄內容所載之二人持分面積相符，益徵
    系爭備忘錄所載之內容確屬屬真正，而非虛構。
２、證人即辦理本件土地移轉事宜之代書葉建志於原審審理時證
    稱：「（法官問：當時他（甲○○）有看到那個備忘錄嗎？
    ）一定是有看到，大家都在那裡講的啊，我當場算給他們看
    的啊。」「（法官問：他（甲○○）有沒有說他不承認這個
    備忘錄？）如果不承認怎麼可能領印鑑給人登記？」「（
    法官問：他（甲○○）有沒有說不是他簽的？）這個我就不
    曉得了。因為他們當初就這樣講而已，沒有說是簽這問題。
    沒有談這個問題。當時情形就是這樣說一說就登記了。」等
    語（詳見上訴人提出之錄音譯文）。足見雙方於代書葉建志
    辦理土地移轉登記事宜時，對於備忘錄之真正並無爭執。
３、合併分割前241-14地號等3筆土地，原係政府公地，經黃阿
    龜向親友借錢繳清地價後於51年間取得所有權，承購公有土
    地之價款，其中有部分係由乙○○之配偶「黃許春代」及「
    黃嘉和」所出資，是以黃阿龜於取得上開土地所有權後，曾
    將部分之土地移轉登記予「黃許春代」及「黃嘉和」名下，
    而因當時之社會風氣不容媳婦擁有家產，是以移轉登記於黃
    許春代名下後未久，旋即又移轉登記於黃阿龜名下，此即何
    以黃阿龜於69年間率二子（即被上訴人、訴外人乙○○）前
    往嘉義委請王文瑞代書代為撰擬備忘錄之主要原因。當時備
    忘錄至少有二份，上訴人於原審所庭呈之備忘錄，係以複寫
    紙撰寫之繕本，而正本係由被上訴人保存。
４、簽立系爭備忘錄後迄97年分割時止，其間將近30年之久，被
    上訴人與乙○○二人始終依備忘錄所載之持分面積比例各自
    耕作使用共有土地，足徵系爭備忘錄所載內容，確為二人就
    系爭共有土地之契約。
５、系爭備忘錄為私文書，其簽署並未有使用印鑑章之必要，原
    審竟以備忘錄所蓋捺之印章與被上訴人之留存於戶政機關之
    印鑑章不符而遽為有利被上訴人之認定，令人費解。
６、上訴人於原審雖指稱系爭備忘錄為被上訴人與乙○○委請嘉
    義地區王姓法醫所撰擬等情，與證人乙○○於本院審理時證
    稱：係委請王文瑞『律師』（按：經查，王文瑞實為代書）
    所撰擬等情稍有不符。然查，上訴人於原審所陳，係聽聞自
    上訴人家族中之長輩轉述，並非證人乙○○所親自轉述。且
    於民國69年間嘉義地區之民間法律資源缺乏，一般民眾對於
    司法人員職稱往往不甚知悉，是以上訴人聽聞家族長輩轉述
    而誤認王文瑞係法醫等情，亦難苛責。
７、被上訴人於原審時辯稱：伊沒看過系爭備忘錄，對備忘錄毫
    不知情云云；復於本院98年9月29日審理時改辯稱：係伊姊
    夫即證人丙○○未得其同意擅持伊印章及身分證所辦理云云
    ，前後所述，莫衷一是。系爭備忘錄關於土地之相關資料（
    地段、地目、地號、面積等）完全相符，顯係撰寫人根據土
    地登記謄本之記載所撰，並非虛構之文書。
(五)、上訴聲明：１、原判決廢棄。２、被上訴人應將坐落嘉義縣
    太保市○○○段241-21地號，面積2390平方公尺之土地所有
    權應有部分2390分之36移轉登記予上訴人共有。（上訴人於
    原審聲明：被上訴人應將坐落嘉義縣太保市○○○段241-
    21地號，面積2390平方公尺之土地所有權應有部分2390分之
    36移轉登記予上訴人共有。原審判決駁回上訴人之訴。）
二、被上訴人則以：伊未曾簽署系爭備忘錄，否認系爭備忘錄之
    真正。合併分割前241-14地號等3筆土地原登記伊父親名下
    ，但交由伊兄即訴外人乙○○耕作，嗣訴外人乙○○將土地
    出售他人，但未辦理移轉登記，伊再與伊弟即訴外人黃嘉和
    出資購回，登記在伊名下。伊父親生前以訴外人乙○○分得
    之土地較小，叫伊分4厘土地給訴外人乙○○，伊遂將上開
    土地合併分割後，將分割後之241- 12地號土地（面積400平
    方公尺）依訴外人乙○○指示移轉登記予上訴人，伊並無義
    務再移轉36平方公尺之應有部分予訴外人乙○○或上訴人。
    民國60幾年間伊將身分證、印章、地契交付姊夫丙○○要給
    乙○○四厘地，伊不知姊夫如何辦理，為何會有系爭備忘錄
    存在，伊應得之土地面積為2分4厘，與241-21地號土地面積
    相符。並答辯聲明：駁回上訴人之上訴。
三、兩造不爭執之事實：
(一)、合併分割前坐落嘉義縣太保市○○○段241-14號、241 -15
    號及241-12號等3筆土地均登記為被上訴人所有，97年6月間
    被上訴人將上開3筆土地合併後再重行分割為同段241-12地
    號（面積：400平方公尺）及241-21地號（面積：2390平方
    公尺）2筆土地。
(二)、訴外人乙○○於97年間將其對於合併分割前埤麻腳段241-14
    號土地之權利全數讓售於上訴人，並由上訴人通知被上訴人
    協助辦理分割登記。
(三)、被上訴人已將分割後埤麻腳段241-12地號土地，面積400平
    方公尺，於97年7月9日以買賣為原因，移轉登記予上訴人所
    有。
(四)、系爭備忘錄上被上訴人甲○○之印文為其本人所有（然被上
    訴人抗辯印章遭他人無權蓋用）。
(五)、訴外人乙○○占有使用分割前241-14號等3筆土地內東側土
    地耕作達數十年，乙○○原占有使用之面積大於400平方公
    尺。
四、兩造之爭點：
    系爭備忘錄是否為被上訴人親自或授權他人簽署？亦即上訴
    人是否有權依系爭備忘錄請求被上訴人移轉埤麻腳段241-21
    地號土地所有權應有部分2390分之36（即36平方公尺）予上
    訴人？
五、本院之判斷：
(一)、按「當事人主張有利於己之事實者，就其事實有舉證之責任
    。」、「私文書應由舉證人證其真正。但他造於其真正無爭
    執者，不在此限。」、「私文書經本人或其代理人簽名、蓋
    章或按指印或有法院或公證人之認證者，推定為真正。」，
    民事訴訟法第277條本文、第357條、第358條第1項分別定有
    明文。再按，「印章由自己蓋用，或由有權使用之人蓋用為
    常態，由無權使用之人蓋用為變態，故主張變態事實之當事
    人，應就此負舉證責任」，最高法院74年度台上字第2143號
    裁判意旨參照。本件被上訴人承認系爭備忘錄上印文之真正
    ，僅抗辯：民國60幾年間其姊夫丙○○拿伊身分證、印章、
    田契去辦登記，要給乙○○四厘地，其姊夫不知如何辦的，
    也不知有簽署系爭備忘錄云云。依上述舉證責任分配之法則
    ，自應由被上訴人就其姊夫未經授權（或逾越授權）簽立系
    爭備忘錄之變態事實負舉證責任。然被上訴人無法舉證證明
    其姊夫如何逾越授權簽立系爭備忘錄之情形，再者證人丙○○更於本院準備程序證稱：從未見過系爭備忘錄等語。依上
    開說明，系爭備忘錄依法應推定為真正，上訴人就系爭備忘
    錄之真正此有利於己之事實，已無庸負舉證責任。
(二)、證人葉建志即於97年6月間為被上訴人辦理土地合併分割，
    嗣將分割後之241-12地號土地移轉登記予上訴人等事宜之代
    書於原審到庭具結證稱：上訴人有拿出系爭備忘錄，我當著
    兩造及乙○○面前算面積。我算出來後被上訴人表示只願意
    移轉400平方公尺，他們就說先用400平方公尺來辦理等語。
    可見被上訴人在兩造委由證人葉建志代辦土地移轉登記時，
    僅係對於應移轉之面積究竟436平方公尺或400平方公尺有所
    爭執，對於系爭備忘錄之真正則未加以爭執，否則何以會同
    意證人葉建志當著兩造及訴外人乙○○面前，依系爭備忘錄
    計算應移轉的面積？
(三)、證人乙○○即將系爭備忘錄之權利讓與上訴人之人更證稱：
    系爭備忘錄是因為伊父親（亦為被上訴人父親）欲將土地分
    給伊，才和被上訴人一起去訴外人王文瑞那邊寫的，備忘錄
    內容都是王文瑞寫的，伊與被上訴人僅親自蓋章，因為當時
    持分不夠，不能辦理移轉登記，所以登記在被上訴人名下，
    原本說要過戶4厘半（即450平方公尺），但不知道為何算成
    「450/752」（換算後即436平方公尺）等語。而被上訴人於
    聽聞證人乙○○之證詞後，僅抗辯：我自己的田要有2分4就
    好，其他都可以給上訴人云云。更可見，被上訴人乃因認為
    自己應分配之土地面積為2分4（即2400平方公尺），然系爭
    241-14號等3筆土地合併後再重行分割，由被上訴人取得之
    同段241-21地號面積僅2390平方公尺，尚且不足2400平方公
    尺，被上訴人方才不願意依系爭備忘錄之約定履行其義務，
    並非否認證人乙○○之證詞。更可知，被上訴人與乙○○應
    確有簽立系爭備忘錄無疑。
(四)、再查，迄97年系爭241-14地號等3筆土地合併分割時止，其
    間數十年，被上訴人與乙○○二人均各自在上開土地上耕作
    ，又乙○○原占有使用之面積大於400平方公尺乙節，為兩
    造所不爭執，並有原告起訴狀所附照片可參。若被上訴人與
    乙○○間未簽立系爭備忘錄，何以會同意乙○○耕作上開土
    地？又若被上訴人僅同意讓與乙○○4厘（即400平方公尺）
    土地，何以乙○○實際上占用之面積會大於400平方公尺？
    是被上訴人抗辯僅因遵從父親生前指示，分配4厘土地予乙○○，97年間才會同意辦理移轉登記，並未簽立系爭備忘錄
    云云，尚難採信。
(五)、又被上訴人雖抗辯系爭備忘錄上將其姓名誤寫為「黃家益」
    云云；然證人乙○○證稱：備忘錄上是「嘉」字的草寫，而
    非「家」字等語，再經本院細觀備忘錄上文字，亦認應為「
    嘉」字之草寫無疑，是系爭備忘錄並無將姓名誤寫之情況，
    附此敘明。
(六)、綜上，系爭備忘錄依法應推定為真正，被上訴人又無法提出
    反證證明印文遭他人無權蓋用，再參酌證人葉建志、乙○○
    之證詞，及合併分割前241-14地號等3筆土地占有使用之狀
    況，堪信系爭備忘錄確為真實。
(七)、按系爭備忘錄第1、2 項分別約定：「…241-14號乙○○即
    乙應有持分450／752，其餘面積均歸甲○○即甲所有」、「
    前開乙取得持分所生公法稅捐均歸乙方負擔外並日後若能分
    割另乙筆為所有權全部時抑或能辦理持分登記時，自當無條
    件協助辦理移轉登記其費用由乙負擔」。查簽立系爭備忘錄
    時之埤麻腳段241-14地號土地，面積為729平方公尺，訴外
    人乙○○既有450／752 之權利，據此換算，應分配面積為
    436平方公尺（計算式：729×450／752＝436）。又訴外人
    乙○○於97年7月15日將基於系爭備忘錄所享有之權利讓售
    予上訴人，然被上訴人僅先行將分割後之241-12地號（面積
    ：400平方公尺）土地移轉登記予上訴人，是上訴人對於被
    上訴人仍有請求移轉36平方公尺土地或相當於36平方公尺土
    地應有部分之權利。
六、綜上所述，上訴人依據系爭備忘錄請求被上訴人應將坐落嘉
    義縣太保市○○○段241之21地號，面積2390平方公尺之土
    地所有權應有部分2390分之36移轉登記予上訴人共有，為有
    理由，應予准許。原審為上訴人敗訴之判決，容有違誤，上
    訴人上訴求為廢棄改判，為有理由，爰由本院將原判決廢棄
    ，並改判如主文第2項所示。
七、本件係上訴人全部勝訴，第一、二審訴訟費用，應由被上訴
    人負擔。
八、本件事證已臻明確，兩造其餘舉證及攻擊防禦方法，核與判
    決結果不生影響，爰不予一一論述，附此敘明。
九、據上論結，本件上訴為有理由，依民事訴訟法第436條之1第
    3 項、第450條、第78條，判決如主文。
中    華    民    國    98    年    12    月    30    日
                  民事第三庭 審判長  法  官  黃茂宏
                                     法  官  陳端宜
                                     法  官  洪嘉蘭
以上正本係照原本作成。
不得上訴。
中    華    民    國    98    年    12    月    30    日
                                     書記官  陳昭煌

司法院資訊處製作；財團法人民間司法改革基金會備份。
